【裁判字號】    94,交上易,299
【裁判日期】    950126
【裁判案由】    過失傷害
【裁判全文】
臺灣高等法院刑事判決               94年度交上易字第299號
    上  訴  人  臺灣臺北地方法院檢察署檢察官
    被      告  乙○○
    選任辯護人  李蕙君律師
上列上訴人因被告過失傷害案件，不服臺灣臺北地方法院94年度
交易字第371號，中華民國94年10月28日第一審判決（ 起訴案號
：臺灣臺北地方法院檢察署94年度調偵字第342號）， 提起上訴
，本院判決如下：
    主  文
上訴駁回。
    理  由
一、公訴意旨略以：被告乙○○於民國93年5月14日13時27分 ，
    駕駛車號6B-1320號自用小客車（下稱蘇車）， 沿臺北市○
    ○○路由東往西方向行駛，途經該路與敬業一路口時，本應
    注意車輛行至無號誌或號誌故障而無交通警察指揮之交岔路
    口，如同為直行車或轉彎車者，左方車應暫停讓右方車先行
    ，而當時亦無不能注意之情事，竟疏未暫停禮讓右方車輛，
    猶貿然前行，適有甲○○於飲酒後， 仍騎乘車號ARP-489號
    重型機車（下稱李車），沿臺北市○○○路由北往南方向行
    進，遂於行至上開路口時，遭避煞不及之蘇車撞及而人車倒
    地，甲○○並受有頭部外傷合併腦挫傷、腓骨、股骨骨折、
    腹部頓挫傷、左側肋骨骨折合併血胸之傷害（自首部分業經
    公訴人於準備程序中撤回主張）。 而認被告犯有刑法第284
    條第1項之傷害罪嫌。
二、按犯罪事實應依證據認定之，無證據不得認定其犯罪事實，
    刑事訴訟法第154條第2項定有明文。又所謂認定犯罪事實之
    證據，係指足以認定被告確有犯罪行為之積極證據而言，如
    未發現相當證據，或證據不足以證明，自不能以推測或擬制
    之方法，以為裁判基礎，最高法院40年台上字第86號著有判
    例可稽。又「無罪推定」乃刑事司法程序上之基本原則，此
    種原則表現在刑事案件中，只是另一種形式表示負擔之法則
    。易言之，刑事案件之追訴，必須提出證據（舉證負擔），
    並需說服至無合理懷疑之地步（證明負擔），始能謂被告有
    罪。又此處所謂「合理的懷疑」是指在一切證據經過全部的
    比較或考慮後，審理事實的法官本於道義良知，對於該項證
    據有可以說出理由來的懷疑，此時對於追訴之事實，便不能
    信以為真，便應對被告作出無罪之判決。最高法院88年台上
    字第954號判決亦認「認定犯罪事實所憑之證據，雖不以直
    接證據為限，間接證據亦包括在內，然而無論直接證據或間
    接證據，其為訴訟上之證明，須於通常一般人均不致有所懷
    疑，而得確信為真實之程度者，始得據為有罪之認定，倘其
    證明尚未到達此一程度，而有合理之懷疑存在時，即難遽採
    為不利被告之認定」，即採此一見解。
三、公訴人認被告乙○○犯有刑法第284條第1項之過失傷害之罪
    嫌，無非被告乙○○之供訴、告訴人甲○○之指訴、道路交
    通事故現場圖、交通事故談話紀錄表、道路交通事故補充資
    料表、現場照片、診斷證明書、肇事原因初步分析研判表、
    臺北市車輛行車事故委員會鑑定意見書及臺北市車輛行車事
    故鑑定覆議委員會鑑定覆議意見書為其主要論據。
四、惟訊據被告固坦承有於前揭時、地與告訴人駕駛之機車發生
    碰撞，惟堅決否認有何過失，並辯稱：伊當時已越過路口中
    心線後，告訴人隨後始行至路口，告訴人應讓伊通行才是；
    然告訴人因酒駕已產生視覺反應遲鈍，影像不能集中，未看
    清前方路況，而撞伊，為肇事主因等語。經查：
（一）按刑法上之「過失」，係指行為人按其情節應注意，並能
      注意而不注意，或行為人對於構成要件事實，雖預見其發
      生而確信其不發生者而言，刑法第十四條定有明文，是刑
      法上過失行為之成立，應以行為人對該過失行為所生之構
      成要件結果、因果歷程有客觀之預見可能性及主觀預見可
      能性，且行為人基於此預見之可能性，而有違反客觀上之
      注意義務而致構成要件事實發生者，始足當之。
（二）又按汽車駕駛人可信賴其他參與交通之對方亦能遵守交通
      規則，同時為必要之注意，謹慎採取適當之行動，而對於
      不可預知之他方參與交通者之違規行為，並無預防之義務
      ，此有最高法院七十四年臺上字第四二九一號判例可資參
      照。是交通安全規則所由訂立之本旨，乃繫之於交通路權
      優先之概念，並非在任何情況之交通動線，左方車之路權
      永遠須退縮至右方車之後，仍應視道路實際之號誌狀況及
      動線之劃分以定之。基此，右方車尚未進入交岔路口，而
      左方車已進入路口時，右方車即應暫停讓左方車先行，要
      不得強指右方車仍有優先通行權。本件應審究即為被告與
      告訴人究竟何方車輛先進入交岔路口，而取得先行之路權
      。經查：
    １依臺北市車輛行車事故委員會鑑定意見書及臺北市車輛行
      車事故鑑定覆議委員會鑑定覆議意見書，均認定被告乙○
      ○駕駛車號6B-1320號自用小客車， 沿樂群二路第一車道
      由東往西方向行駛，至肇事地點時，其右前葉子板，與沿
      臺北市○○○路由北往南方向由甲○○騎乘車號 ARP-489
      號普通重機車前車頭撞及而肇事。再觀諸被告車輛及告訴
      人機車於本件車禍發生後之車損照片，被告車輛係右前葉
      子板、後視鏡、右前擋風玻璃損壞破裂、前保險桿霧燈損
      壞；告訴人機車則係前車頭損壞、左側倒地痕；告訴人因
      本件車禍受有頭部外傷合併腦挫傷、腓骨、股骨骨折、腹
      部頓挫傷、左側肋骨骨折合併血胸之傷害，有三軍總醫院
      附設民眾診療服務處及廣川醫院診斷證明書附卷可稽。綜
      上，可知本件係告訴人機車煞車不及，撞上被告之汽車，
      非如起訴書所稱告訴人機車遭避煞不及之汽車撞及而人車
      倒地。
    ２再依台北市○○○○○道路交通事故現場圖，被告汽車已
      過樂群二路及敬業一路口中心線，而告訴人機車尚未過該
      路口中心線，被告之汽車始遭告訴人機車撞擊。且參酌告
      訴人於檢察官偵訊時供稱：伊看到被告開的車子有減速，
      慢慢開過來，而伊要經過那個路口，其他的伊都忘了；綜
      上，可見告訴人於進入交岔路口前，被告車輛應已通過樂
      群二路及敬業一路口中心線，取得優先路權，告訴人雖為
      右方車，亦應停車讓被告車輛先行通過。否則，此時如認
      為左方車仍應暫讓右方車先行，將造成被告汽車必須停在
      馬路中央讓告訴人機車通過，被告汽車停於路中央將造成
      交通堵塞，此不合乎事理至明。
    ３至93年10月27日臺北市車輛行車事故委員會鑑定意見書及
      93年12月13日臺北市車輛行車事故鑑定覆議委員會鑑定覆
      議意見書，雖均認被告駕駛自用小客車，行經無號誌交岔
      路口，左方車未暫停讓右方車先行同為肇事原因；惟如前
      述，本件因被告車輛行至上開交岔路口時，告訴人之車輛
      尚未進入交岔路口，是告訴人之車輛雖為右方車，然被告
      之車輛已因先進入交岔路口而取得先行之路權，對於通過
      車輛行進及禮讓之次序，自應以上開路權概念予以認定，
      始為合理，前開鑑定及覆議內容既未就上開證據詳加斟酌
      ，自難遽為不利被告之認定。
    ４末查本案告訴人於肇事後，經警方抽血檢驗血中酒精濃度
      值高達157毫克/公升，經換算呼氣中酒精濃度高達每公升
      0.78毫克；不僅超過道路交通安全規則第114條第2款所規
      定「汽車駕駛人飲酒後其吐氣所含酒精成分超過每公升0.
      25毫克，不得駕駛車輛」之上限，且酒精對中樞神經系統
      具有麻醉作用，對人體之影響固因人而異，然多與血液中
      之酒精濃度成正比，依交通部運輸研究所79 年8月對駕駛
      人行為之研究（酒醉駕車對駕駛行為之分析研究）指出，
      吐氣每公升酒精含量0.25毫克等於血液中酒精濃度（Bloo
      d Alcohol Concentration簡稱BAC）百分之0.05（亦即每
      100ml血液中含50mg酒精），而 (一)BAC 到達百分之0.03
      至百分之0.05時，對駕駛能力之影響為：多數駕駛人心境
      逐漸變幻不定、視覺與反應靈敏性減弱、對速度及距離的
      判斷力差。對心理行為之影響為：觀察力逐漸欠缺、心情
      漸趨輕鬆、自信心增加、多話、精神狀態處於陶醉感。(
      二)BAC 到達百分之0.05至百分之0.08時， 對駕駛能力之
      影響為：反應遲鈍、駕駛能力受損、遲而不決或決而不行
      。對心理行為之影響為：情緒鬆弛、感情與行為趨向誇張
      、肌肉不協調、精神處於興奮狀態。(三)BAC 到達百分之
      0.08至百分之0.15時，對駕駛能力之影響為：判斷力嚴重
      受到影響、體能與精神協調受損、駕駛之體能困難增加。
      對心理行為之影響為：產生情緒異常現象、步伐不平穩、
      言語不清、反應惡劣、記憶及判斷力受損、精神處於錯亂
      狀態。( 四)BAC 超過百分之0.15， 對駕駛能力之影響為
      ：視線搖晃、駕駛已進入恍惚狀態、判斷及理解遭到扭曲
      、駕駛不穩定。對心理行為之影響為：意識不明、嘔吐、
      站、走及講話困難、責任感喪失、精神處於麻痺狀態。(
      五)BAC 超過百分之0.5，對駕駛人能力之影響為：判斷力
      嚴重受到影響、體能與精神協調受損、駕駛之體能困難增
      加。對心理行為之響為：產生情緒異常現象、步伐不平穩
      、言語不清、反應惡劣、記憶及判斷力受損、精神處於錯
      亂狀態。而本件告訴人於肇事後，經醫院抽血檢測得血液
      中酒精濃度達157mg/dl，即BAC為百分之0.157，對照上開
      交通部之研究報告，斯時其駕駛能力受影響之程度為：視
      線搖晃、駕駛已進入恍惚狀態、判斷及理解遭到扭曲、駕
      駛不穩定。對心理行為之影響為：意識不明、嘔吐、站、
      走及講話困難、責任感喪失、精神處於麻痺狀態；另參考
      德國、美國之認定標準，對於酒精濃度呼氣已達每公升0.
      55毫克（0.55ＭＧ／Ｌ）或血液濃度達百分之0.11以上，
      肇事率為一般正常人之10倍，應認為已達「不能安全駕駛
      」之標準，亦經法務部88年5月18日（88）法檢字第00166
      9號函釋甚明。 是告訴人甲○○顯然係於酒醉而意識不明
      等情狀下，騎乘車號ARP-489號重型機車， 沿臺北市○○
      ○路由北往南，行經樂群二路及敬業一路口，因煞車不及
      而撞上沿樂群二路第一車道由東往西行駛，由被告乙○○
      駕駛車號6B-1320號自用小客車。
（三）綜上，本件被告係以慢速經過肇事路口，而告訴人甲○○
      因飲酒所引起之生理作用確已達無法正常辨識車前狀況及
      操控汽車機械，而不能安全駕駛等情，業如前述；顯見告
      訴人於途經本件肇事路口時，未注意被告車輛已先行進入
      路口中心線而享有路權，且未減速慢行注意來往車輛，即
      從敬業一路口竄出，被告當時時速甚慢，且於進入路口時
      已減速並注意左右來車之情形下，實難就告訴人突然自其
      右側竄出之行為為防範之措施。是公訴人認被告未注意車
      前狀況之過失，應有誤會，被告就本件車禍之發生並無過
      失，應堪認定，公訴意旨所採證據尚不足採為被告論罪之
      依據。
五、此外，本院復查無其他積極證據證明被告有何公訴人所指訴
    之過失傷害犯行，因不能證明被告犯罪，揆諸前開說明，自
    應為被告無罪之諭知。
六、原審予以詳查，認被告罪證不足，而為被告無罪之諭知，尚
    無違誤，公訴人上訴意旨認仍執前詞，指摘原判決不當，並
    認有傳喚車輛事故鑑定委員會委員到庭說明必要，惟查以，
    車輛事故鑑定機關所為鑑定報告，僅係供法院認定犯罪事實
    有無之參考，本院並不受其限制，且依兩次鑑定報告內容均
    未審酌道路交通事故現場圖所示，被告汽車已過樂群二路及
    敬業一路口中心線，而告訴人機車尚未過該路口中心線，被
    告之汽車始遭告訴人機車撞擊之過程，被告依交通規則應已
    取得優先路權，實無鑑定報告內容所言左方車應讓右方車先
    行之適用，本院認原審判決並無違誤，並無傳訊鑑定委員到
    庭做說明必要。上訴並無理由，應予駁回。
據上論斷，應依刑事訴訟法第368條，判決如主文。
本案經檢察官周志榮到庭執行職務。
中    華    民    國    95    年    1     月    26    日
                  交通法庭    審判長法  官  蔡秀雄
                                    法  官  陳世宗
                                    法  官  周煙平
以上正本證明與原本無異。
不得上訴。
                                    書記官  蕭麗珍
中    華    民    國    95    年    1     月    26    日


司法院資訊處製作；財團法人民間司法改革基金會備份。
